臺中高等行政法院判決　　　　　　　　　　　　　　　九十一年度訴字第五四三號
　　　　　　　　　　　　　　　.
　　原　　　告　甲○○
　　被　　　告　苗栗縣政府
　　代　表　人　乙○○
　　訴訟代理人　丙○○
右當事人間因有關土地事務事件，原告不服內政部中華民國九十一年七月九日台內訴
字第○九一○○○三七三四號訴願決定，提起行政訴訟。本院判決如左︰
　　主  文
原告之訴駁回。
訴訟費用由原告負擔。
　　事  實
一、事實概要：緣原告所有坐落苖栗縣頭份鎮○○段二八七地號土地，未直接面臨計
    畫道路，於民國八十九年被苖栗縣政府建設局認定上開土地部分為公共設施已完
    竣，開徵地價稅。原告以不應被認公共設施已完竣，向被告機關提出陳情，被告
    機關以九十年十一月二十八日府建都字第九○○○一一○一○六號函復原告系爭
    地號土地部分劃定為公共設施完竣地區並無違誤，原告不服，向內政部提出訴願
    ，亦遭駁回，而提起本件行政訴訟。
二、兩造聲明：
   （一）、原告聲明求為判決：
      １、訴願決定及原處分均撤銷。
      ２、訴訟費用由被告負擔。
　（二）、被告聲明求為判決：駁回原告之訴。
三、兩造之爭點：
  （一）、原告起訴意旨略以：
      １、原告所有土地座落於頭份鎮○○段二八七地號土地，目前仍從事農作使用
          ，於八十九年被苖栗縣政府建設局認定為公共設施已完竣，開徵地價稅。
          然依平均地權條例施行細則第三十六條規定，公共設施是否完竣，應指道
          路、自來水、排水系統、電力等四項設施建設完竣而言，原告土地就道路
          而言，因有既成道路通達計劃道路，自來水及電力也可以到達，但無排水
          系統通達計劃道路，灌溉與排水均利用水利系統之灌溉用「土堤」水溝，
          顯然公共設施尚未完竣，苖栗縣政府依平均地權條例施行細則第三十六條
          規定「．．．排水系統以能排水為準．．．」中「以能排水為準」，認為
          原告之土地可利用既成道路排水，認定為公共設施已完竣，顯然對法規之
          解釋與認定有所偏誤，循序提起行政訴訟。
      ２、訴願決定書所述，訴願人認其土地所面臨既成道路之對象地皆已興建房屋
          ，其同側部分土地也已興建房屋，均利用該既成道路排水，向原處分機關
          提起陳情等語，與事實有誤，此乃原處分機關苗栗縣政府之答辯主張，並
          非訴願人之認為，訴願人主張應建設屬於排水系統之設施，讓民眾排水減
          輕水源污染，然訴願委員們卻對事實混淆不清，所做出之決定難以正確。
      ３、被告與訴願委員會均主張既成道路兩側房屋已利用既成道路與路旁之水溝
          排水，積非成是，即以既成道路之觀念，認為已是既成排水系統，反而認
          為原告系爭排水系統之設置為無理，然污染與不可被污染應屬常識，豈能
          將既成道路與路旁之灌溉水溝當成排水系統，被告係政府機關，不但不去
          輔導於既成道路兩側興建房屋之建商，建設排水系統，反而任其就近排入
          灌溉水溝污染農作物水源，或責成地方機關建設排水設施，將污染水源導
          入排水系統。政府機關竟然對環境保護之草率與衛生觀念之不正確，顯然
          侵害了原告與附近利用此灌溉水溝灌溉農田之農民權益。
      ４、就被告依據內政部台（九十）內地字第九○一五二四一號函釋：「平均地
          權條例施行細則第三十六規定有關排水系統建設完峻之認定，係以排水系
          統「能排水為準」，並無每一筆土地均須配置排水系統之規定．．．」。
          引申為「以能排水為準」，認為原告可利用既成道路與路旁之灌溉水溝排
          水，無須建設排水設施，此解釋顯然與平均地權條例施行細則第三十六絛
          原意有扺觸。原告認為全國有百至千萬筆土地，因政府財力物力有限，法
          律自然不會規定每一筆土地均須配置排水系統，因此才有平均地權條例施
          行細則第三十六條所稱公共設施尚未完竣之規定，採漸進方式完成公共建
          設，且明定必須建設完成道路、自來水、排水系統、電力等四項「設施」
          ，才算公共設施建設完竣。政府做好了建設才向人民徵收地價稅，不應強
          徵地價稅，才合乎消費者付費之公平原則。
      ５、原告以電子信件向內政部詢問，答覆：依本部台（八十）內地字第八○七
          九三四二號函釋：「平均地權條例施行細則第三十六條第一項、第二項所
          稱排水糸統以能排水為準，係指排水糸統設施能排水而言，自然排水者不
          能認定為排水系統建設完峻。」也指明必須是「排水系統設施」能排水而
          言，因此灌溉水溝之灌溉與排水或溢流於道路係自然調節，應屬於自然排
          水，不能認定為排水系統建設完峻。被告無視於人民權益，竟以毫無建設
          設施之土堤溉溉水溝，與毫無公共建設排水設施之既成道路，認為可據以
          排水而認定公共設施已建設完峻，因此原告不服等語。
  （二）、被告答辯意旨略以：
      １、本府經查原告所有土地座落於頭份鎮○○段二八七地號，因面臨之十二公
          尺計畫道路、排水溝、電力及自來水均已建設完成，爰依平均地權條例施
          行細則第三十六條規定劃設為公共設施完竣範圍內。惟原告所有土地雖未
          直接面臨十二公尺計畫道路，但有既成道路可通達至十二公尺計畫道路，
          爰依內政部八十八年十二月二十日台（八八）內地字第八八一五一八八號
          函示劃定為公共設施完竣地區並無違誤。
　　　２、依據平均地權條例施行細則第三十六條規定「本條例第二十二條第一項第
　　　　　二款所稱公共設施尚未完竣前，指道路、自來水、排水系統、電力等四項
　　　　　設施尚未建設完竣而言。前項道路以計畫道路能通行貨車為準；自來水及
　　　　　電力以可自計畫道路接通輸送者為準；排水系統以能排水為準。：：」，
　　　　　經查原告土地所面臨之既成道路可通達至計畫道路，其道路、自來水、電
　　　　　力等三項設施皆已建設完竣，亦為原告所不爭。惟原告所述本府與訴願委
　　　　　員會均主張既成道路兩側房屋已利用既成道路與路旁之水溝排水，積非成
　　　　　是等乙節，依據建築技術規則第四十七、四十八、四十九條之規定「：：
　　　　　凡有居室之建築物，其樓地板面積達三十平方公尺以上者，應設置廁所。
　　　　　沖洗式廁所排水、生活雜排水除依下水道法令規定排洩至污水下水道系統
　　　　　或集中處理場者外，應設置污水處理設施，並排至有出口之溝渠，其排放
　　　　　口上方應予標示，並不得堆放雜物。：：」，故有關建物是否排放污染水
　　　　　之問題，已有上開規則明確規範，原告所述理由應不足採信，且建物排放
　　　　　污染水源是否導入排水系統，與排水系統建設是否完竣之認定並無關。
　　　３、原告質疑本府依據內政部九十年十月二十九日台（九十）內地字第九○一
　　　　　五二四一號函示「……並無每一筆土地均需配置排水系統之規定：：」引
　　　　　申為「以能排水為準」，認為原告可利用既成道路與路旁之灌溉水溝排水
　　　　　，無須建設排水設施，此解釋顯然與平均地權條例施行細則第三十六條原
　　　　　意有牴觸等乙節，經查原告土地位於竹南頭份都市計畫住宅區，依據都市
　　　　　計畫法第四十條規定「都市計畫經發布實施後，應依建築法之規定，實施
　　　　　建築管理」及苗栗縣政府九十年七月二日府行法字第九○○○○五七五○
　　　　　二號函制定「苗栗縣建築管理自治條例」第二條規定「建築基地面臨計畫
　　　　　道路、廣場、市區道路○○路或合於本自治條例規定之現有巷道者，得申
　　　　　請指定（示）建築線」，亦即原告之土地面臨既成道路得依法申請建築，
　　　　　並無限制僅為農業使用，又所面臨既成道路之對象地皆已興建房屋及同側
　　　　　部分已興建房屋，均利用該既成道路排水，雖其排水溝非公共建設，但已
　　　　　具備排水之功能。經本府九十年十月十五日府建都字第九○○○○九三二
　　　　　六○號函詢鈞部有關平均地權條例施行細則第三十六條規定「…排水系統
　　　　　以能排水為準…」，係指計畫道路完成排水系統抑或指每筆地號均需配置
　　　　　排水系統。鈞部亦以九十年十月二十九日台（九十）內地字第九○一五二
　　　　　四一號函示「…並無每一筆土地均需配置排水系統之規定；本案如涉具體
　　　　　個案之認定，請查明事實依法核處。」。上開函釋鈞部已明確指示並無每
　　　　　一筆土地均需配置排水系統之規定，本府依法認定其土地部分為公共設施
　　　　　完竣範圍，並無違誤，亦以本府九十年十一月二十八日府建都字第九○○
　　　　　○一一○一○六號函告知原告。
　　　４、另原告所述以電子信件向鈞部詢問，答覆：依本部台（八十）內地字第八
　　　　　○七九三四二號函釋：「平均地權條例施行細則第三十六條第一項、第二
　　　　　項所稱排水系統以能排水為準，係指排水系統設施能排水而言，自然排水
　　　　　者不能認定為排水系統建設完竣」等乙節，所謂自然排水應指順應地勢環
　　　　　境自然形成之渠（河）道而言，原告所指其土地面臨之土堤灌溉水溝，是
　　　　　具有導引、控制水流方向之功能，非屬上開函釋所稱之自然排水者，而係
　　　　　屬構造建物之一種，符合生態工法之工程建設理念。生態工法基本上即是
　　　　　順應自然法則，在工程建設的過程中，於安全、經濟等基本考量外，如何
　　　　　配合暨有的自然環境條件（如地形、坡度、水文特性等）、氣候條件（如
　　　　　雨量、風力等）與生態資源等，運用適當的材料與施築方式，使此人為設
　　　　　施施築融入當地自然生態體系中，而能儘量減少因建設所造成的生態棲息
　　　　　地破壞與物種喪失，順應自然的勢，是最簡單、花費最少、最容易成功的
　　　　　生態設計手法，且已被普遍接受運用，故並非施做混凝土或類似構造物之
　　　　　排水溝渠始具有排水系統之功能。
　　　５、原告所提起訴願案業經內政部九十一年七月九日台內訴字第○九一○○○
　　　　　三七三四號決定「訴願駁回」，原告不服訴願決定，提起行政訴訟，本府
　　　　　答辯如上所述。
　　　６、綜上所述，原告所有座落頭份鎮○○段287地號土地依據平均地權條例施
　　　　　行細則第三十六條、鈞部八十八年十二月二十日台（八八）內地字第八八
　　　　　一五一八八號函及九十年十月二十九日台（九十）內地字第九○一五二四
　　　　　一號函辦理，劃定其土地部分為公共設施完竣範圍，並無違誤，原告所陳
　　　　　訴諸點與法規不符，顯為無理由，請駁回其訴以維賦稅公平等語。
　　理  由
一、按「非都市土地依法編定之農業用地或未規定地價者，徵收田賦。但都市土地合
    於左列規定者，亦同：．．．二公共設施尚未完竣前，仍作農業用地使用者。」
    為平均地權條例第二十二條第一項第二款所規定；又按「本條例第二十二條第一
    項第二款所稱公共設施尚未完竣前，指道路、自來水、排水系統、電力等四項設
    施尚未建設完竣而言。前項道路以計畫道路能通行貨車為準；自來水及電力以可
    自計畫道路接通輸送者為準；排水系統以能排水為準。」亦為平均地權條例施行
    細則第三十六條第一、二項所規定。
二、再按依都市計畫非編為農業區或保護區之都市土地，雖仍作農業用地使用，如已
    合於平均地權條例施行細則第三十六條第一項、第二項之條件，而認定為公共設
    施已完竣範圍內之土地，已足以依其編定之限制作使用，即不應依土地稅法第二
    十二條規定徵收田賦，以符合量能課稅之原則。是平均地權條例施行細則第三十
    六條第二項所謂「排水系統以能排水為準」，並無需所認定之公共設施已完竣之
    範圍內每一筆土地，均配置排水系統，僅須被認定為公共設施已完竣之範圍，已
    完成排水系統，而範圍內之土地，在客觀上均得以適當之方法，利用已完成之排
    水系統，進行排水為已足。
三、查本件原告系爭土地所面臨之既成道路可通達至計畫道路，其道路、自來水、電
    力等三項設施皆已建設完竣，為原告所不爭。而原告認本件系爭土地尚非屬公共
    設施已完竣之土地，係主張該土地尚無排水系統通達計劃道路，而該土地之灌溉
    與排水，均利用水利系統之灌溉用「土堤」水溝，而主張該土地公共設施尚未完
    竣，為其論據。經查，本件被告所認定系爭公共設施已完竣之範圍，已完成計畫
    道路，而計畫道路兩側，建有排水溝，可供排水，且系爭土地所面臨之既成道路
    可通達至該計畫道路，而既成道路旁有土堤水溝可供排水等事實，為原告所不否
    認，且有現場照片在卷可資佐證。依此事實，被告機關認原告所有上開系爭土地
    已屬公共設施已完竣範圍內之土地，揆諸首開說明，於法尚無不合。
四、原告雖主張若以供灌溉用之土堤水溝作排水，可能造成環境之污染，認每筆土地
    均應完成排水設施始得認為公共設施已完竣。然按是否已屬公共設施已完竣範圍
    內之土地，其重點應以是否得依所編定之限制使用土地，如能排水而合於前開平
    均地權條例施行細則第三十六條第二項所規定之條件，即應認公共設施已完竣；
    至使用該土地之人其排水應合於相關排放水之規定，則屬另一問題。是本件原告
    前開之主張，尚難認為有理由。被告機關以原告系爭地號土地部分劃定為公共設
    施完竣地區，於法並無違誤；訴願決定予以維持，亦無不合。本件原告之訴為無
    理由，應予駁回。至兩造其餘之主張，經核均不足以影響本件之判斷，爰不另一
    一指述，附此敘明。
據上論結，本件原告之訴為無理由，依行政訴訟法第一百九十五條第一項後段、第九
十八條第三項前段，判決如主文。
中　　華　　民　　國　　九十一　　　年　　　十一　　　月　　　二十　　　日
                 臺 中 高 等 行 政 法 院   第 四 庭
                                審 判 長 法 官 沈 應 南
　　　　　　　　　　　　　　　　　　　　 法 官 黃 淑 玲
　　　　　　　　　　　　　　　　　　　　 法 官 許 武 峰
右正本證明與原本無異。
如不服本判決，應於判決送達後二十日內向本院提出上訴書狀，其未表明上訴理由者
，應於提起上訴後二十日內向本院提出上訴理由書（須附繕本）；如於本判決宣示或
公告後送達前提起上訴者，應於判決送達後二十日內補提上訴理由書（須依對造人數
附具繕本）。未表明上訴理由者，逕以裁定駁回。
提起上訴應預繳送達用雙掛號郵票拾份(每份三十四元)。
中　　華　　民　　國　　九十一　　年　　 　十一　　　月　　 　二十　　　日
                                法 院 書 記 官 廖 倩 慧
